ACORDAO-COMPLETO-2442640

ACÓRDÃO 6268/2021 ATA 11/2021 - PRIMEIRA CÂMARA

VISTOS, relatados e discutidos estes autos de pedido de reexame, em processo de alteração de reforma, interposto pelo sr. Carlos Ferreira Nunes contra o Acórdão 5822/2020-TCU-Primeira Câmara,
ACORDAM os Ministros do Tribunal de Contas da União, reunidos em sessão da Primeira Câmara, com fulcro no art. 48 da Lei 8.443/1992, c/c o art. 286 do Regimento Interno, e diante das razões expostas pelo Relator, em:
9.1. conhecer do pedido de reexame para, no mérito, negar a ele provimento;
9.2. dar ciência desta deliberação ao recorrente e à Primeira Região Militar/Comando do Exército.

Pedido de reexame em processo de reforma. Ato de alteração. Proventos concedidos com base no soldo correspondente ao grau hierárquico superior.

Primeira Câmara

Primeira Região Militar.

3. Interessados/Responsáveis/Recorrentes:
3.1. Interessados: Carlos Ferreira Nunes (XXX.251.307-XX)
3.2. Recorrente: Carlos Ferreira Nunes (XXX.251.307-XX).

13.1. Ministros presentes: Walton Alencar Rodrigues (Presidente), Benjamin Zymler (Relator), Vital do Rêgo e Jorge Oliveira.

ACORDAO-COMPLETO-2478403

Acórdão 8126/2021 - Primeira Câmara

BENJAMIN ZYMLER

Ministro-Substituto Weder de Oliveira.

Adoto como relatório a instrução a cargo da Secretaria de Recursos (Serur) , acolhida pelo representante do Ministério Público junto ao Tribunal de Contas da União (MPTCU) : 
INTRODUÇÃO	
1.	Trata-se de pedido de reexame (peças 19 e 20) interposto pelo Sr. Carlos Ferreira Nunes contra o Acórdão 5822/2020-TCU-Primeira Câmara, Relator Ministro-Substituto Weder de Oliveira, (peça 12) .
1.1.	A deliberação recorrida apresenta o seguinte teor:
9.1. considerar legais e determinar o registro dos atos de concessão inicial de reforma de Dinaldo Sepúlveda Almendra (peça 4) , de Jonas Fernandes Peixoto (peça 7) e de Carlos Ferreira Nunes (peça 2) ;
9.2. considerar ilegais os atos de alteração de reforma relativos aos Srs. Dinaldo Sepúlveda Almendra (10003401-07-2014-001090-1, peça 5) , Jonas Fernandes Peixoto (10003401-07-2015-001004-1, peça 6) e Carlos Ferreira Nunes (10003401-07-2014-001092-8, peça 3) , negando-lhes o correspondente registro;
9.3. dispensar o ressarcimento das quantias indevidamente recebidas de boa-fé, consoante o enunciado 106 da Súmula de Jurisprudência deste Tribunal;
9.4. determinar à Primeira Região Militar/Comando do Exército que:
9.4.1. faça cessar, no prazo de 15 (quinze) dias, contado a partir da ciência desta deliberação, o pagamento decorrente dos atos impugnados, adequando o cálculo dos proventos ao respectivo posto correto, sob pena de responsabilidade solidária da autoridade administrativa omissa, consoante disposto nos arts. 71, inc. IX, da Constituição Federal e 262 do Regimento Interno desta Corte;
9.4.2. dê ciência do inteiro teor desta deliberação aos interessados, alertando-os de que o efeito suspensivo proveniente da interposição de eventuais recursos, caso não providos, não os exime da devolução dos valores indevidamente percebidos após a notificação;
9.4.3. envie a esta Corte de Contas, no prazo de 30 (trinta) dias, por cópia, comprovante de que o interessado teve ciência desta deliberação.
9.5. encerrar o processo e arquivar os presentes autos..
HISTÓRICO
2.	O Tribunal considerou ilegal o ato de alteração de reforma do militar Carlos Ferreira Nunes, editado, em 15/04/2014, para vincular os seus proventos ao soldo de 2º Tenente -  enquanto ele já havia sido reformado, em 26/02/1997, com proventos calculados sob o posto de 3º sargento, o mesmo que ocupava por ocasião da sua passagem da ativa para a reserva remunerada em 30/04/1990 - contrariando o entendimento do Acórdão 2225/2019-TCU-Plenário.  
2.1.	Irresignado, o recorrente interpôs o presente pedido de reexame, que se fundamenta nas alegações que, adiante, passar-se-á a relatar.
EXAME DE ADMISSIBILIDADE
3.	Reitera-se o exame preliminar de admissibilidade (peça 21) , ratificado à peça 23 pelo Excelentíssimo Senhor Ministro Benjamin Zymler, que entendeu pelo conhecimento do recurso, uma vez que preenchidos os requisitos do art. 48 da Lei 8.443/1992, c/c os arts. 285 e 286, parágrafo único, do RI/TCU, suspendendo-se os efeitos dos itens 9.2, 9.4 e 9.4.1 do Acórdão 5822/2020-TCU-Primeira Câmara em relação ao recorrente.  
EXAME DE MÉRITO
4.	Constitui objeto do presente recurso analisar se: 
a)	o militar recorrente faz jus receber proventos calculados com base no soldo do grau hierárquico imediato (2º Tenente) , mais de um nível hierárquico acima do que ostentava em atividade (3º sargento) ;
b)	houve violação ao devido processo legal.
5.	Do suposto direito de receber proventos com base em posto/graduação superior
5.1.	O recorrente defende a regularidade de receber os proventos calculados com base no soldo do grau hierárquico imediato em razão de alegada isonomia de tratamento entre os militares da reserva e os reformados.
5.2.	Quanto ao tema da alegada isonomia de tratamento entre os militares da reserva e os reformados, alega o seguinte (peça 19, p. 13) : 
Parece estranho afirmar, neste ponto, que o Estatuto dos Militares já garantia interpretação normativa que estendia aos demais militares inativos a benesse disposta no então artigo 110, anterior à Lei nº 7.580, mas para clarear esse raciocínio, necessária é a leitura do Art. 107, do mesmo diploma legal, com especial atenção ao seu parágrafo único, que mantém a redação desde antes do ano de 1986.
Art. 107. [...]
Parágrafo único. A situação de inatividade do militar da reserva remunerada, quando reformado por limite de idade, não sofre solução de continuidade, exceto quanto às condições de mobilização.
Este normativo legal valida o entendimento de que a inatividade do militar, ao ser reformado, não se altera em nada! Ou seja, nenhum direito ou garantia deixará de ser extensivo ao militar reformado (...) . (grifos no original) 
5.3.	Com isso, defende a legalidade da concessão, argumentando que o art. 107 veda qualquer possibilidade de diferenciação entre os militares da reserva e aquelas reformados.  
Análise:
5.4.	De início, convém reproduzir excerto do voto do Relator Ministro-Substituto Weder de Oliveira, que embasa o Acórdão recorrido acerca da ilegalidade da alteração da reforma do recorrente (peça 13) : 
 (...) 
O Sr. Carlos Ferreira Nunes, que ocupou o último posto na ativa como terceiro sargento, foi reformado no mesmo posto, visto que não havia completado 30 anos de serviço, conforme ato 10003401-07-2014-001091-0 (quadro dados dos proventos, peça 2, p. 2) , e a respectiva alteração consigna o cargo de segundo tenente (ato 10003401-07-2014-001092-8, quadro dados dos proventos, peça 3, p. 2) para o cálculo de seus proventos, em razão de invalidez permanente 'conforme portaria nº 99-SSIM/SAP/1-NIT/SIPRG1, de 24 julho 14' (informação contida no quadro 'esclarecimentos gestor de pessoal', peça 2, p. 2) .
Os atos acostados às peças 3, 5 e 6 são inconsistentes com o que dispõe o art. 110, §§ 1º e 2º, da Lei 6.880/1980, que permitiu ao militar, apenas da reserva e da ativa, a possibilidade de ser inativado em grau hierárquico superior (no caso de invalidez permanente) :
'Art. 110. O militar da ativa ou da reserva remunerada, julgado incapaz definitivamente por um dos motivos constantes dos incisos I e II do art. 108, será reformado com a remuneração calculada com base no soldo correspondente ao grau hierárquico imediato ao que possuir ou que possuía na ativa, respectivamente. 
§ 1º Aplica-se o disposto neste artigo aos casos previstos nos itens III, IV e V do artigo 108, quando, verificada a incapacidade definitiva, for o militar considerado inválido, isto é, impossibilitado total e permanentemente para qualquer trabalho.
§ 2º Considera-se, para efeito deste artigo, grau hierárquico imediato:
a) o de Primeiro-Tenente, para Guarda-Marinha, Aspirante-a-Oficial e Suboficial ou Subtenente;
b) o de Segundo-Tenente, para Primeiro-Sargento, Segundo-Sargento e Terceiro-Sargento; e
c) o de Terceiro-Sargento, para Cabo e demais praças constantes do Quadro a que se refere o artigo 16' (não grifado no original) .
Acerca dessas situações, de inatividade em posto superior não condizente com o que dispõe o referido art. 110 da Lei 6.880/1980, o Tribunal assim decidiu no Acórdão 2225/2019-TCU-Plenário:
'ATOS DE REFORMA. ALTERAÇÃO DE UMA DAS CONCESSÕES PARA ELEVAÇÃO, EM UM GRAU HIERÁRQUICO, DO POSTO SOBRE O QUAL CALCULADOS OS PROVENTOS DO INATIVO, EM FACE DA SUPERVENIÊNCIA DE INVALIDEZ PERMANENTE DECORRENTE DE DOENÇA ESPECIFICADA EM LEI. MILITAR ANTERIORMENTE REFORMADO COM PROVENTOS JÁ CALCULADOS SOBRE O POSTO HIERÁRQUICO SUPERIOR, POR TEMPO DE SERVIÇO. AUSÊNCIA DE PREVISÃO LEGAL PARA EXTENSÃO DA VANTAGEM ESTABELECIDA NO ART. 110 DA LEI 6.880/1980 A MILITARES JÁ REFORMADOS, BEM COMO PARA O ACRÉSCIMO DE DOIS POSTOS NO CÁLCULO DOS PROVENTOS. NEGATIVA DE REGISTRO. DETERMINAÇÕES. LEGALIDADE E REGISTRO DAS DEMAIS CONCESSÕES.'
Por fim, registro que não é necessária a realização da prévia oitiva dos interessados, tendo em vista que os atos ingressaram há menos de 5 anos neste Tribunal (Acórdão 587/2011-TCU-Plenário) .
Portanto, devem ser julgados ilegais os atos de alteração de reforma dos militares Dinaldo Sepúlveda Almendra (10003401-07-2014-001090-1, peça 5) , Jonas Fernandes Peixoto (10003401-07-2015-001004-1, peça 6) e Carlos Ferreira Nunes (10003401-07-2014-001092-8, peça 3) , e os proventos de cada inativo devem ser adequados para, respectivamente, os postos de capitão, de segundo tenente e de terceiro sargento, enquanto os demais atos devem ser apreciados pela legalidade. (destaques inseridos) 
5.5.	Nota-se que o ato de alteração de reforma do recorrente foi considerado ilegal e negado registro pelo Tribunal em razão de os proventos terem sido calculados com base no soldo de 2º Tenente, enquanto ele já havia sido reformado com proventos calculados sob o posto de 3º Sargento, mesmo posto que ocupava na atividade. O novo benefício foi adquirido em razão de superveniência de invalidez quando o militar já se encontrava reformado (em 2014) .  
5.6.	Extrai-se da peça 2 (pág. 1) que o recorrente foi reformado por idade limite na graduação de 3º Sargento em 26/02/1997. A nova reforma (de 15/04/2014) foi concedida com base no seguinte (peça 3, p. 2) :  
Base legal do objeto: § único do art. 107 e inciso 'v' do art. 108 da lei nº 6.880/80, com benefícios previstos no § 1º e alínea 'b' do § 2º do art. 110 da lei 6.880/80, a contar de 15 Abr 14, por ter sido julgado 'incapaz definitivamente para o serviço do exército. É inválido.', conforme Portaria nº 99-Ssim/Sap/1-Nit/Siprg1, de 24 Jul 14. (p. 2) (grifos inseridos) 
5.7.	Nota-se, contudo, que a lei 6.880/80 não ampara o pagamento de soldo de grau hierárquico imediato quando o militar, que já se encontre reformado, passe a manifestar alguma das moléstias previstas no inciso V do seu art. 108. É esta a ilegalidade que maculou o presente ato, sendo o TCU competente para pronunciá-la, ao contrário do que alega o recorrente. 
5.8.	Ora, o recorrente já havia sido reformado em 1997 (peça 2, p. 1) , por atingimento da idade-limite para permanência na reserva, razão pela qual a superveniência de moléstia prevista no inciso V do art. 108 da Lei nº 6.880/1980 não viabiliza o seu pagamento, pois já não se encontrava mais na ativa ou na reserva remunerada, as quais são as únicas situações asseguradas pelo caput do art. 110 da Lei nº 6.880/1980; como se observa na clara fundamentação do voto condutor da decisão paradigma desta temática, o Acórdão 2225/2019-TCU-Plenário, Relator Ministro Benjamin Zymler:
7.	O fundamento para tanto [ato de alteração da reforma] seria o disposto no art. 110, § 1º, da Lei 6.880/1980 (Estatuto dos Militares) , na redação dada pela Lei 7.580/1986:
'Art. 110. O militar da ativa ou da reserva remunerada, julgado incapaz definitivamente por um dos motivos constantes dos incisos I e II do art. 108, será reformado com a remuneração calculada com base no soldo correspondente ao grau hierárquico imediato ao que possuir ou que possuía na ativa, respectivamente. 
§ 1º Aplica-se o disposto neste artigo aos casos previstos nos itens III, IV e V do artigo 108, quando, verificada a incapacidade definitiva, for o militar considerado inválido, isto é, impossibilitado total e permanentemente para qualquer trabalho.'
8.	Para maior clareza, transcrevo também o art. 108 do Estatuto, no que aqui interessa:
'Art. 108. A incapacidade definitiva pode sobrevir em conseqüência de:
I - ferimento recebido em campanha ou na manutenção da ordem pública;
II - enfermidade contraída em campanha ou na manutenção da ordem pública, ou enfermidade cuja causa eficiente decorra de uma dessas situações;
III - acidente em serviço;
IV - doença, moléstia ou enfermidade adquirida em tempo de paz, com relação de causa e efeito a condições inerentes ao serviço;
V - tuberculose ativa, alienação mental, esclerose múltipla, neoplasia maligna, cegueira, lepra, paralisia irreversível e incapacitante, cardiopatia grave, mal de Parkinson, pênfigo, espondiloartrose anquilosante, nefropatia grave e outras moléstias que a lei indicar com base nas conclusões da medicina especializada'.
9.	Como se vê, o benefício previsto no art. 110 da Lei 6.880/1980, expressamente dirigido ao militar da ativa ou da reserva remunerada, não alcança o militar reformado. Ademais, quer da ativa, quer da reserva, o benefício se traduz no cálculo dos proventos com base no soldo do posto ou grau hierárquico imediato àquele que o favorecido apresentava na ativa - ou seja, não há espaço na norma para o cálculo dos proventos ter por referência dois postos acima daquele que o militar possuía quando ainda em atividade.
10. Sobre o primeiro ponto - os destinatários do adicional -, a jurisprudência do Superior Tribunal de Justiça (STJ) , intérprete último da lei federal, há muito se encontra pacificada, como ilustram os precedentes adiante reproduzidos:
'PROCESSUAL CIVIL. ADMINISTRATIVO. MILITAR REFORMADO POR ATINGIR A IDADE LIMITE NA RESERVA. INVALIDEZ SUPERVENIENTE À INATIVAÇÃO. REFORMA COM REMUNERAÇÃO CORRESPONDENTE AO GRAU HIERÁRQUICO IMEDIATO. IMPOSSIBILIDADE. SÚMULAS 7 E 83 DO STJ.
1. O art. 110 da Lei 6.880/1980 prevê o direito de o militar da ativa ou da reserva remunerada ser reformado com a remuneração calculada com base no soldo correspondente ao grau hierárquico imediato ao que possuir.
2. O Tribunal de origem asseverou: 'o autor foi reformado ex officio em 21/05/2006 (Evento 20 - PROCADM4 - fl. 15) , por ter atingido idade limite de permanência na reserva, nos termos do art. 106, I, d, da Lei n° 6.880/80. Pretende, agora, a melhoria da reforma para que seus proventos passem a ser calculados com base na remuneração do posto superior na inatividade, em razão da superveniência de moléstia que determina a sua invalidez (neoplasia maligna constatada em 04/01/2008) '.
3. É inviável reanalisar a constatação das datas da reforma e da eclosão da moléstia, pois inarredável a revisão do conjunto probatório dos autos para afastar as premissas fáticas estabelecidas pelo acórdão recorrido. Aplica-se, portanto, o óbice da Súmula 7/STJ. 
4. Ao reconhecer que o direito ora pugnado alcança apenas os militares da ativa ou da reserva remunerada, não prevendo a possibilidade da alteração de proventos de militar reformado por atingir a idade limite na reserva, o Tribunal a quo decidiu em consonância com a jurisprudência do STJ, razão pela qual incide a Súmula 83 do STJ. Precedentes: REsp 1.381.724/RS, Relatora Ministra REGINA HELENA COSTA, PRIMEIRA TURMA, DJe 10/5/2017; e AgRg no REsp 1.539.940/RS, Relatora Ministra ASSUSETE MAGALHÃES, SEGUNDA TURMA, DJe 29/3/2016.
5. Recurso Especial não conhecido' (REsp 1784347/RS, Rel. Min. Herman Benjamin, Segunda Turma, julgado em 2/4/2019, DJe de 23/4/2019; ênfase acrescentada) .
'ADMINISTRATIVO. MILITAR. REFORMA. ALTERAÇÃO DE BENEFÍCIO. INCAPACIDADE SUPERVENIENTE. ART. 110, § 1º C/C ART. 108, V, DA LEI 6.880/80. MILITARES DA ATIVA OU RESERVA REMUNERADA. RESTRIÇÃO. MILITAR JÁ REFORMADO. IMPOSSIBILIDADE. 
1. A reforma do militar com a remuneração calculada com base no soldo correspondente ao grau hierárquico imediato ao que possuir ou que possuía na ativa, nos termos do art. 110, § 1º, c/c o art. 108, V, da Lei 6.880/80, restringe-se aos militares da ativa ou reserva remunerada, na exata disposição do caput do art. 110, não sendo possível a concessão de tal benesse àqueles militares já reformados. 
2. Recurso especial não provido' (REsp 1.340.075/CE, Rel. Min. Castro Meira, Segunda Turma, julgado em 9/4/2013, DJe de 15/4/2013; ênfase acrescentada) . (grifos inseridos) 
5.9.	Assim, não merece prosperar o argumento de que há um regime de isonomia entre os militares da reserva e os reformados no que tange a tal benefício. Restou claro, conforme acima exposto, que no caso específico do benefício do art. 110 da Lei 6.880/80, a lei não incluiu os militares reformados como beneficiários. 
5.10.	Sobre o princípio da segurança jurídica, cabe lembrar que a sedimentada jurisprudência da Suprema Corte é no sentido de classificar como ato complexo a concessão de aposentadoria, reforma ou pensão, consoante os seguintes julgados (RMS 3881/SP, MS 19875/DF, RE 195861/ES e MS 23665/DF) . A propósito do tema, colaciona-se entendimento esposado pela Corte Constitucional ao decidir no âmbito do RE-195.861/ES:
APOSENTADORIA - ATO ADMINISTRATIVO DO CONSELHO DA MAGISTRATURA - NATUREZA - COISA JULGADA ADMINISTRATIVA - INEXISTÊNCIA. O ato de aposentadoria exsurge complexo, somente se aperfeiçoando com o registro perante a Corte de Contas. Insubsistência da decisão judicial na qual assentada, como óbice ao exame da legalidade, a coisa julgada administrativa. (grifos acrescidos) 
5.11.	No caso em apreço, não houve o respectivo registro em razão da constatação de ilegalidade no ato, o que afasta, por si só, a presunção de legitimidade do ato administrativo que concedeu o benefício ao recorrente, não havendo, assim, que se falar em violação da segurança jurídica, de proteção da confiança, de direito adquirido ou de teoria do fato consumado.. 
5.12.	Quanto à decadência administrativa, esta só é configurada quando o processo não é julgado após 5 anos contados de sua chegado ao TCU. 
5.13.	Pacificando de vez o tema, o STF fixou a seguinte tese de repercussão geral (tema 445) , no bojo no RE 636.553, de relatoria do Min. Gilmar Mendes:
Em atenção aos princípios da segurança jurídica e da confiança legítima, os Tribunais de Contas estão sujeitos ao prazo de 5 anos para o julgamento da legalidade do ato de concessão inicial de aposentadoria, reforma ou pensão, a contar da chegada do processo à respectiva Corte de Contas. (grifos inseridos) 
5.14	Assim, como o ato em reexame foi enviado ao TCU apenas em 22/6/2015 (peça 2) e apreciado na Sessão Telepresencial de 19/5/2020 (peça 12) , não há que se falar em decadência administrativa nem em prescrição quinquenal, nem em obrigatoriedade de oitiva prévia do interessado.  
5.15.	Ademais, cabe salientar que a jurisprudência do Tribunal é consolidada no sentido de que a passagem de longo tempo, por si só, não tem o condão de tornar legal o que é ilegal, sendo que somente em situações específicas é possível sobrepor os princípios da segurança jurídica e da proteção da confiança ao da legalidade. Nesse sentido, cabe trazer à baila o seguinte excerto do Acórdão 7144/2015-TCU-Primeira Câmara:
Enunciado
A consolidação dos efeitos financeiros de ato ilegal vigente há longo tempo, em atenção aos princípios da segurança jurídica e da proteção da confiança do administrado, deve limitar-se aos casos em que for insuportável o prejuízo causado ao interessado, em especial nas hipóteses de: (i) impossibilidade de reversão do servidor à atividade para complementar tempo de serviço; (ii) supressão dos meios de subsistência condigna; (iii) gravidade do estado de saúde do beneficiário; (iv) absoluta impossibilidade de preenchimento de algum requisito legal.
Excerto
Voto:
Conforme visto no relatório precedente, trata-se de pedido de reexame interposto por [interessado], servidor aposentado da Universidade Federal de Minas Gerais, contra o Acórdão 3194/2014-TCU-Primeira Câmara, por meio do qual este Tribunal considerou ilegal seu ato de aposentadoria.
[...]
12. Em relação à aplicação do princípio da segurança jurídica, não obstante as sempre judiciosas ponderações da ilustre representante do MP/TCU, entendo que, in casu, não se fazem presentes as condições para invocação de tal instituto.
13. Por oportuno, deve-se enfatizar que não há consolidação de atos ilegais pelo TCU ante o simples decurso de tempo. Seguindo essa orientação, registro trecho da ementa do Acórdão 5962/2012-TCU-Primeira Câmara:
'4. Nos termos da jurisprudência do STF, o transcurso de longo lapso temporal entre a edição do ato e sua apreciação por parte do TCU não converte a concessão ilegal em legal, gerando apenas a necessidade de instauração do contraditório e da ampla defesa para a validade do processo, na hipótese de o ato haver ingressado no Tribunal há mais de cinco anos (MS-25.116, MS-25.403, MS-25.343, MS-27.296, entre outros) .'
14. Ainda sobre o tema, convém esclarecer que o posicionamento cristalizado nesta Corte de Contas, mediante o Acórdão 868/2010-TCU-Plenário, é no sentido de que a análise quanto à aplicabilidade do preceito da segurança jurídica deve ser feita observando-se as peculiaridades de cada caso. Nesses termos, imperioso se faz registrar as balizas propostas no voto condutor do Acórdão 3245/2010-TCU-Plenário, ocasião em que o Ministro Walton Alencar Rodrigues consignou que:
'Admite-se, em casos especialíssimos, em que a ilegalidade e a negativa de registro do ato de concessão impliquem a total supressão de meios de subsistência do beneficiário, a excepcional aplicação das teses da segurança jurídica e da proteção da confiança do administrado, situações vistas caso a caso.'
15. Em estudo do aludido entendimento, verifico que a jurisprudência deste Tribunal assenta-se na premissa de que a aplicação do princípio da segurança jurídica deve cingir-se àquelas hipóteses em que for irreversível a situação fática do interessado ou insuportável o prejuízo a ele causado.
16. Compulsando alguns precedentes, observo que os fatores essenciais ao reconhecimento de situação excepcional estão, em regra, relacionados à impossibilidade de reversão do servidor à atividade para complementar tempo de serviço considerado ilegal, à supressão dos meios de subsistência condigna, ao estado de saúde do beneficiário ou à absoluta impossibilidade de preenchimento de algum requisito legal (e.g. Acórdãos 2.417/2009 e 1.381/2014, do Plenário; 269/2014, da 1ª Câmara; 713/2011, 1.051/2013, 2.490/2013 e 3.134/2014, da 2ª Câmara) .
17. É dizer, em síntese, que, para chancelar a legalidade de ato que contenha nítida impropriedade e que esteja vigente há longo tempo, deve-se avaliar a situação do interessado, bem como se as consequências da apreciação pela ilegalidade seriam excessivamente gravosas, a ponto de justificar o afastamento excepcional da aplicação estrita do princípio da legalidade.
18. No caso vertente, em que pese reconhecer-se que o servidor Jurandir Raimon Costa conta mais de 70 (setenta) anos de idade, o que se observa é que a ilegalidade intrínseca ao ato reexaminado não está relacionada ao tempo de serviço computado para fins de aposentadoria, mas somente ao percentual de seus proventos.
19. Dessa forma, a apreciação de seu ato pela ilegalidade, nos termos da deliberação recorrida, não implicou em retorno do interessado à atividade ou em supressão dos seus meios de subsistência, mas apenas na retificação da proporção de seus proventos (de 30/35 avos para 70%) , não havendo, portanto, caracterização de qualquer circunstância excepcional que legitime a adoção de tratamento diferenciado.
5.16.	No presente caso, não estão presentes as condições para aplicação do princípio da segurança jurídica, pois não houve transcurso de longo prazo entre a alteração da reforma e a data do julgamento pelo TCU, e, além disso, há que se mencionar que a ilegalidade intrínseca ao ato em reexame está relacionada somente ao valor de seus proventos e não ao seu tempo de serviço.
5.17.	Dessa forma, deve ser mantido o Acórdão recorrido pelos seus próprios fundamentos, conforme voto condutor supratranscrito, sendo que o Tribunal aplicou o Enunciado 106 da Súmula de Jurisprudência deste Tribunal, dispensando o ressarcimento das importâncias recebidas indevidamente até o julgamento do ato, o que prestigiou a segurança jurídica (item  9.3 do Acórdão recorrido) .
6.	Da suposta violação ao devido processo legal
6.1.	O recorrente alega que não lhe foi dada a oportunidade do contraditório e da ampla defesa, em flagrante desrespeito ao princípio do devido processo legal, uma vez que não seria aplicável, ao presente caso, a Súmula Vinculante nº 3.
6.2.	Nesse sentido, o recorrente alega que houve descumprimento ao enunciado da Súmula Vinculante nº 3, por ausência de contraditório e ampla defesa, em razão de o caso versar acerca de novo ato de reforma, situação não abraçada pela Súmula 3, a qual excetua apenas o ato inicial de reforma, e não os posteriores. 
Análise:
6.4.	Sobre a eventual afronta à Súmula Vinculante nº 3, assim dispõe seu enunciado:
Nos processos perante o Tribunal de Contas da União asseguram-se o contraditório e a ampla defesa quando da decisão puder resultar anulação ou revogação de ato administrativo que beneficie o interessado, excetuada a apreciação da legalidade do ato de concessão inicial de aposentadoria, reforma e pensão... (grifos acrescidos) 
6.5.	Diante disso, alegou-se que o ato em reexame não seria uma concessão inicial, razão pela qual deveria ter sido garantido o contraditório e a ampla defesa antes do julgamento pela ilegalidade do ato. O argumento, porém, não merece ser acolhido, pois a alteração da reforma, no caso em tela, constitui-se em verdadeiro ato inicial de reforma em razão dos motivos a seguir elencados:
 O ato de reforma em reexame, caso aprovado, retiraria toda a validade do ato anterior, constituindo-se não em mera alteração, mas em verdadeira substituição. Falar-se-ia em mera alteração caso os fundamentos da nova reforma fossem os mesmos, bem como o fato gerador. Contudo, tem-se verdadeiro ato inicial de nova reforma, com fundamentos próprios, o qual buscou substituir, por completo, a reforma anterior.
 O novo ato de reforma possui fato gerador totalmente distinto: enquanto a primeira reforma se deu por atingimento do tempo máximo de permanência na reserva remunerada, a segunda se deu em razão de moléstia incapacitante. Como se vê são dois atos iniciais totalmente distintos, de modo que o segundo buscou substituir completamente o primeiro. 
 Não há continuidade entre o primeiro e o segundo ato de reforma. Daí, não se pode afirmar que há mera modificação da reforma anterior. Em verdade, é justamente por isso que o STJ e o TCU entendem, ilegal o ato em reexame visto que a lei não permite que o militar já reformado seja novamente reformado. Caso se tratasse de mera modificação da reforma anterior, em virtude de fatos novos relativos ao mesmo fato gerador, aí sim se teria modificação de reforma. Por exemplo, se o militar reformado por invalidez tivesse, dentro de 5 anos, sua reforma questionada em razão da falsidade documental das provas de sua invalidez, nessa hipótese, eventual alteração de sua reforma, para enquadrá-la em outra categoria, versaria sobre o mesmo fato gerador e o TCU deveria abrir ao militar a possibilidade do contraditório e da ampla defesa. Não é o que ocorre no caso em tela.
 O fundamento jurídico da nova reforma é totalmente distinto da primeira. Não se pode alterar um ato administrativo em seus fundamentos. O motivo do ato administrativo são seus pressupostos de fato e de direito. Quando você modifica o fundamento (pressuposto de direito) e o fato gerador (pressuposto de fato) , tem-se um ato inovador no sistema jurídico, e não mera alteração. Além disso, o objeto do ato também é distinto, visto que a nova reforma possui efeitos totalmente diversos da primeira. Ao se alterar o motivo e o objeto de um ato administrativo, não se pode alegar mera modificação. Com motivos e objetos distintos, tem-se dois atos de reforma igualmente distintos, ambos considerados como concessões 'iniciais' de reforma, para fins de aplicação da Súmula Vinculante nº 3 do STF. 
6.6	Nessa ordem de ideias, não há que se falar em violação aos princípios do contraditório, da ampla defesa, nem do devido processo legal, uma vez que o TCU agiu em consonância com a Súmula Vinculante nº 3, a qual dispensa a oitiva prévia de interessados nos processos de concessão inicial de reforma (situação deste feito) , quando o processo for enviado ao tribunal há menos de 5 anos, como ocorrido no caso em tela (item 5.14 supra) . 
6.7	Assim, não deve prosperar a alegação de violação ao devido processo legal. 
CONCLUSÃO
7.	Em face da análise das razões recursais apresentadas, concluiu-se que o militar Carlos Ferreira Nunes não faz jus receber proventos calculados com base no soldo de grau hierárquico imediato (2º Tenente) , devendo passar a receber os proventos tais como calculados no seu primeiro ato de reforma. 
7.1	Além disso, conclui-se que não houve qualquer violação ao devido processo legal.
7.2.	Assim, não foram trazidos aos autos argumentos que detenham o condão de modificar o julgado de origem.
PROPOSTA DE ENCAMINHAMENTO
8.	Ante o exposto, submetem-se os autos à consideração superior, propondo-se, com fundamento no art. 48 da Lei 8.443/1992 c/c os artigos 285 e 286, parágrafo único, do RI/TCU:
	a) conhecer do recurso e, no mérito, negar-lhe provimento; e
	b) cientificar o recorrente e os demais interessados do acórdão que vier a ser prolatado, ressaltando-se que o relatório e o voto que o acompanharem podem ser consultados no endereço www.tcu.gov.br/acordaos, no dia seguinte ao de sua oficialização."
2. O representante do MPTCU, a despeito de acompanhar a Serur, teceu as seguintes considerações:
"Trata-se de pedido de reexame interposto contra o Acórdão 5822/2020-TCU-Primeira Câmara, que considerou ilegal o ato de aposentadoria do recorrente e negou o seu registro.
Segundo o referido decisum, a negativa de registro ocorreu em razão de que os proventos do interessado foram calculados com base no soldo referente a grau hierárquico imediato, superior ao considerado em seu primeiro ato de reforma.
A Secretaria de Recursos (Serur) , após analisar individualmente os argumentos apresentados na peça recursal, propõe conhecer do presente recurso, para, no mérito, negar-lhe provimento, por entender que não foram trazidos aos autos argumentos capazes de modificar a deliberação recorrida.
De fato, ao analisar a peça recursal é possível observar que os argumentos trazidos pelo recorrente não permitem afastar a irregularidade apontada na deliberação recorrida.
Ao analisar o Caput do art. 110 da Lei 6.880/1980, com a redação dada pela Lei 7.580/1986, percebe-se que o mesmo dispõe expressamente que a melhoria de remuneração nele prevista aplica-se somente aos militares da ativa ou da reserva remunerada e deve ser calculada sempre com base no soldo correspondente ao grau hierárquico que o militar possuía na ativa, nos seguintes termos:
Art. 110. O militar da ativa ou da reserva remunerada, julgado incapaz definitivamente por um dos motivos constantes dos incisos I e II do art. 108, será reformado com a remuneração calculada com base no soldo correspondente ao grau hierárquico imediato ao que possuir ou que possuía na ativa, respectivamente.
Embora este Tribunal tenha adotado entendimento diverso acerca da matéria em alguns casos no passado, cabe ressaltar que por meio do Acórdão 2225/2019-TCU-Plenário, relatado pelo Ministro Benjamin Zymler, pacificou-se o entendimento no sentido de que a melhoria prevista no referido dispositivo não se aplica ao militar que já se encontra reformado no momento da invalidez.
Importante frisar que tal exegese alinhou o entendimento desta Corte com a jurisprudência do Superior Tribunal de Justiça acerca da matéria, conforme se verifica na ementa transcrita abaixo da decisão proferida nos autos do Recurso Especial 1.784.347/RS, relatado pelo Ministro Herman Benjamin: 
PROCESSUAL CIVIL. ADMINISTRATIVO. MILITAR REFORMADO POR ATINGIR A IDADE LIMITE NA RESERVA. INVALIDEZ SUPERVENIENTE À INATIVAÇÃO. REFORMA COM REMUNERAÇÃO CORRESPONDENTE AO GRAU HIERÁRQUICO IMEDIATO. IMPOSSIBILIDADE. SÚMULAS 7 E 83 DO STJ. 
O art. 110 da Lei 6.880/1980 prevê o direito de o militar da ativa ou da reserva remunerada ser reformado com a remuneração calculada com base no soldo correspondente ao grau hierárquico imediato ao que possuir.
O Tribunal de origem asseverou: 'o autor foi reformado ex officio em 21/05/2006, por ter atingido idade limite de permanência na reserva, nos termos do art. 106, I, d, da Lei n° 6.880/80. Pretende, agora, a melhoria da reforma para que seus proventos passem a ser calculados com base na remuneração do posto superior na inatividade, em razão da superveniência de moléstia que determina a sua invalidez (neoplasia maligna constatada em 04/01/2008) '.
É inviável reanalisar a constatação das datas da reforma e da eclosão da moléstia, pois inarredável a revisão do conjunto probatório dos autos para afastar as premissas fáticas estabelecidas pelo acórdão recorrido. Aplica-se, portanto, o óbice da Súmula 7/STJ.
Ao reconhecer que o direito ora pugnado alcança apenas os militares da ativa ou da reserva remunerada, não prevendo a possibilidade da alteração de proventos de militar reformado por atingir a idade limite na reserva, o Tribunal a quo decidiu em consonância com a jurisprudência do STJ, razão pela qual incide a Súmula 83 do STJ. Precedentes: REsp 1.381.724/RS, Relatora Ministra REGINA HELENA COSTA, PRIMEIRA TURMA, DJe 10/5/2017; e AgRg no REsp 1.539.940/RS, Relatora Ministra ASSUSETE MAGALHÃES, SEGUNDA TURMA, DJe 29/3/2016. 
Recurso Especial não conhecido. (REsp 1784347/RS, Rel. Min. Herman Benjamin, Segunda Turma, julgado em 2/4/2019, DJe de 23/4/2019) 
Ademais, cumpre registrar que em atenção aos princípios da segurança jurídica e da boa-fé, este Tribunal resguardou a situação daqueles servidores que foram destinatários do benefício do art. 110, § 1º, da Lei 6.880/1980, cujos atos concessórios foram apreciados por este TCU até a data de prolação do Acórdão 2225/2019-TCU-Plenário.
In casu, contudo, o recorrente já se encontrava reformado quando foi acometido da invalidez permanente. Por conseguinte, a melhoria dos proventos concedida ao mesmo, por meio do ato de alteração constante dos autos, não possui amparo legal ou jurisprudencial, o que enseja o seu julgamento pela ilegalidade. 
Ademais, verifica-se que a deliberação recorrida foi proferida de acordo com todas as normas processuais aplicáveis à apreciação de atos, para fins de registro, e observou os princípios da segurança jurídica, da isonomia e do direito adquirido, ao ter dispensado a devolução dos valores indevidamente recebidos de boa-fé pelo recorrente, nos termos do Enunciado 106 da Súmula de Jurisprudência deste Tribunal.
Ante o exposto, este membro do Ministério Público de Contas, em consonância com a Unidade Técnica, entende que o presente pedido de reexame deve ser conhecido, para, no mérito, ter seu provimento negado."
É o relatório.

Procurador Sergio Ricardo Costa Caribé.

PESSOAL. PEDIDO DE REEXAME EM REFORMA MILITAR. CONHECIMENTO. NEGATIVA DE REGISTRO A ATO DE ALTERAÇÃO QUE TEVE POR OBJETIVO A CONCESSÃO DE MELHORIA PREVISTA NO JÁ REVOGADO ART. 110 DA LEI 6.880/1980. INAPLICABILIDADE DO DISPOSITIVO A MILITAR REFORMADO. RAZÕES RECURSAIS INSUFICIENTES PARA ALTERAR A DELIBERAÇÃO RECORRIDA, ASSENTADA EM SÓLIDA JURISPRUDÊNCIA DESTA CORTE E DO STJ. NEGATIVA DE PROVIMENTO. CIÊNCIA.

REFORMA (REFO)

Secretaria de Recursos (Serur); Secretaria de Fiscalização de Integridade de Atos e Pagamentos de Pessoal e de Benefícios Sociais (Sefip).

Trata-se de pedido de reexame interposto contra o Acórdão 5822/2020-TCU-Primeira Câmara,  (rel. Ministro-Substituto Weder de Oliveira) , por meio do qual foi considerado ilegal o ato de alteração de fundamento legal da reforma do militar Carlos Ferreira Nunes, assim como atos de outros interessados que não interpuseram recursos.
2. Apenas a título de contextualização, registro que o sr. Carlos Ferreira Nunes foi para a reserva remunerada em 17/4/1990, com 28 anos, 9 meses e 23 dias de tempo de serviço e 49 anos de idade. Na ocasião, foram-lhe deferidos proventos de 3º Sargento, sua graduação. Em fevereiro de 1997, aos 56 anos de idade, o militar foi reformado por ter alcançado a idade limite de permanência na reserva (formulário Sisac número de controle 10003401-07-2014-001091-0, peça 2) .
3. O ato de concessão inicial, cadastrado somente no ano de 2014, foi encaminhado a este Tribunal em 22/6/2015, juntamente com ato de alteração (Sisac número de controle 10003401-07-2014-001092-8, peça 3) , que equiparou os proventos do inativo aos de 2º Tenente, com vigência em 15/4/2014.
4. O objeto do presente recurso limita-se ao ato de alteração, cujo registro foi denegado pelo Acórdão 5822/2020-TCU-Primeira Câmara em decorrência da extensão indevida da vantagem prevista no art. 110 da Lei 6.880/1980 (com a redação conferida pela Lei 7.580/1986) . Esse dispositivo assegurava ao militar, quando da reforma, proventos calculados com base no soldo correspondente ao grau hierárquico imediato ao que possuía na atividade, se configurada as hipóteses ali previstas:
"Art. 110. O militar da ativa ou da reserva remunerada, julgado incapaz definitivamente por um dos motivos constantes dos incisos I e II do art. 108, será reformado com a remuneração calculada com base no soldo correspondente ao grau hierárquico imediato ao que possuir ou que possuía na ativa, respectivamente.
1º Aplica-se o disposto neste artigo aos casos previstos nos itens III, IV e V do artigo 108, quando, verificada a incapacidade definitiva, for o militar considerado inválido, isto é, impossibilitado total e permanentemente para qualquer trabalho."  (Grifos acrescidos) .
5. O art. 108 da mesma lei, por seu turno, tratou das hipóteses de invalidez que levariam à reforma do militar:
"Art. 108. A incapacidade definitiva pode sobrevir em conseqüência de:
I - ferimento recebido em campanha ou na manutenção da ordem pública;
II - enfermidade contraída em campanha ou na manutenção da ordem pública, ou enfermidade cuja causa eficiente decorra de uma dessas situações;
III - acidente em serviço;
IV - doença, moléstia ou enfermidade adquirida em tempo de paz, com relação de causa e efeito a condições inerentes ao serviço;
V - tuberculose ativa, alienação mental, esclerose múltipla, neoplasia maligna, cegueira, lepra, paralisia irreversível e incapacitante, cardiopatia grave, mal de Parkinson, pênfigo, espondiloartrose anquilosante, nefropatia grave e outras moléstias que a lei indicar com base nas conclusões da medicina especializada; e     (Redação dada pela Lei nº 12.670, de 2012) 
VI - acidente ou doença, moléstia ou enfermidade, sem relação de causa e efeito com o serviço."
6. De início, ratifico o exame de admissibilidade efetuado pelo despacho de peça 23 e conheço do presente pedido de reexame.
7. No mérito, acolho o parecer da Serur e o adoto como razão de decidir, por seus próprios fundamentos, sem embargo das considerações a seguir.
8. O recorrente alega ser nula a decisão recorrida, aparentemente na suposição de que o ato de alteração de reforma teria sido apreciado após o prazo de cinco anos, contado do seu encaminhamento a este Tribunal.
9. Tal fato não ocorreu, haja vista que o ato de alteração de fundamento legal da reforma, considerado ilegal pela Primeira Câmara, deu entrada nesta Corte em 22/6/2015 e foi apreciado em 19/5/2020, de modo que não era sequer necessário o chamamento do interessado aos autos. Tampouco ocorreu o registro tácito, figura reconhecida recentemente pelo Supremo Tribunal Federal no RE 636.553/RS. 
10. Defende que o ato de alteração de reforma somente poderia ser apreciado em conjunto com a concessão inicial se esta fosse fundamentada nos incisos I e II do art. 108 da citada lei (que tratam da incapacidade decorrente de ferimento em campanha e enfermidade contraída nas situações ali listadas) . Assim, uma vez que o ato inicial de reforma decorreu do implemento da idade limite para permanência na reserva remunerada (Estatuto dos Militares, art. 106, I) , deveria ter sido a ele assegurado o contraditório prévio, porque, a seu sentir, haveria "litígio".
11. Razão não assiste ao militar reformado, pois não há nenhuma vinculação entre os fundamentos do título inicial da inatividade e o procedimento a ser adotado na apreciação do ato de alteração de fundamento legal. 
12. A Constituição Federal de 1988 atribui, no seu art. 71, III, competência a este Tribunal para "apreciar, para fins de registro, a legalidade dos atos de admissão de pessoal  (...) , bem como a das concessões de aposentadorias, reformas e pensões, ressalvadas as melhorias posteriores que não alterem o fundamento legal do ato concessório". Contrario sensu, as melhorias posteriores que alterem o fundamento do ato concessório também devem ser examinadas para fins de registro pela Corte. Logo, da mesma forma como que concessões iniciais, os atos de alteração de fundamento legal, como o que ora se discute, constituem atos complexos, que somente se aperfeiçoam após o crivo deste Tribunal de Contas da União.
13. No mérito, alega o recorrente ser injusta a discriminação, para fins de deferimento do benefício previsto no art. 110 da Lei 6.880/1980 (conhecida como o Estatuto dos Militares) - a saber, proventos calculados com base no grau hierárquico superior -, entre militar da reserva e militar reformado, pois entende não haver distinção entre esses dois tipos de inativo. Nesse ponto, invoca o parágrafo único do art. 107 daquela lei que, a seu sentir, demostraria que as duas categorias de inativo se equiparam:
"Art. 107. Anualmente, no mês de fevereiro, o órgão competente da Marinha, do Exército e da Aeronáutica organizará a relação dos militares, inclusive membros do Magistério Militar, que houverem atingido a idade-limite de permanência na reserva, a fim de serem reformados.
Parágrafo único. A situação de inatividade do militar da reserva remunerada, quando reformado por limite de idade, não sofre solução de continuidade, exceto quanto às condições de mobilização."
14. Não procede a pretensão do recorrente. Em primeiro lugar, não cabe ao julgador ou ao administrador estender a benesse criada pela lei a título de isonomia. 
15. Nessa seara, é cristalina a jurisprudência do Supremo Tribunal Federal (STF) , insculpida no Enunciado 339 de sua Súmula de Jurisprudência:
"NÃO CABE AO PODER JUDICIÁRIO, QUE NÃO TEM FUNÇÃO LEGISLATIVA, AUMENTAR VENCIMENTOS DE SERVIDORES PÚBLICOS SOB FUNDAMENTO DE ISONOMIA."
16. Em segundo lugar, o art. 107 da citada lei não seria apto a justificar a pretendida isonomia, pois ele próprio estabelece o fator de discriminem entre o militar reformado e o militar da reserva, a saber, a possibilidade de este último vir a ser mobilizado, situação de todo inaplicável ao militar reformado.
17. Originalmente, a melhoria remuneratória prevista no art. 110 da Lei 6.880/1980 era assegurada somente ao militar ativo, cujas causas da invalidez pudessem ser associadas às atividades castrenses ou às doenças ali especificadas. A Lei 7.580/1986 ampliou o rol de beneficiários para alcançar o militar da reserva, que, até então, não era contemplado pelo art. 110, ainda que convocado e ferido em serviço. Foi necessária alteração legislativa para assegurar-lhe o mesmo benefício conferido ao militar ativo. Contudo, o legislador optou por não estender esse benefício ao reformado, eventualmente, em decorrência do fator de discriminem mencionado no parágrafo único do art. 107 do Estatuto dos Militares, in fine, a saber, a possibilidade de mobilização do militar da reserva.
18. Poderia o legislador, se o quisesse, ter estendido o benefício ao militar reformado, de modo a contemplar todo o quadro das Forças Armadas que viesse a ser, algum dia, acometido por invalidez decorrente das moléstias especificadas - sendo certo que as demais hipóteses, ligadas às atividades castrenses, não são passíveis de ocorrer com o militar reformado. Contudo, optou por restringir o alcance do art. 110 da citada lei apenas aos militares da ativa e da reserva remunerada, o que reduz significativamente o impacto da despesa gerada pela lei, pois: i) não contempla a integralidade dos militares que poderiam vir a ser acometidos pelas doenças especificadas no inciso V do art. 108 da Lei 6.880/1980; e ii) os ativos e reservistas, evidentemente, são mais jovens que os reformados e, portanto, menos propensos a serem acometidos pelas moléstias especificadas na lei.
19. Este Tribunal possui firme jurisprudência sobre a impossibilidade de o art. 110 do Estatuto dos Militares ser aplicado para conceder melhorias posteriores ao militar já reformado, iniciada com o Acórdão 2225/2019-TCU-Plenário, de minha própria relatoria e assim sumariado:
"ATOS DE REFORMA. ALTERAÇÃO DE UMA DAS CONCESSÕES PARA ELEVAÇÃO, EM UM GRAU HIERÁRQUICO, DO POSTO SOBRE O QUAL CALCULADOS OS PROVENTOS DO INATIVO, EM FACE DA SUPERVENIÊNCIA DE INVALIDEZ PERMANENTE DECORRENTE DE DOENÇA ESPECIFICADA EM LEI. MILITAR ANTERIORMENTE REFORMADO COM PROVENTOS JÁ CALCULADOS SOBRE O POSTO HIERÁRQUICO SUPERIOR, POR TEMPO DE SERVIÇO. AUSÊNCIA DE PREVISÃO LEGAL PARA EXTENSÃO DA VANTAGEM ESTABELECIDA NO ART. 110 DA LEI 6.880/1980 A MILITARES JÁ REFORMADOS, BEM COMO PARA O ACRÉSCIMO DE DOIS POSTOS NO CÁLCULO DOS PROVENTOS. NEGATIVA DE REGISTRO. DETERMINAÇÕES. LEGALIDADE E REGISTRO DAS DEMAIS CONCESSÕES."
20. Esse entendimento, já pacificado nesta Corte, está absolutamente alinhado com a jurisprudência do Superior Tribunal de Justiça (STF) . Para maior clareza, transcrevo, em parte, o voto que fundamentou o Acórdão 2225/2019-TCU-Plenário:
"9. Como se vê, o benefício previsto no art. 110 da Lei 6.880/1980, expressamente dirigido ao militar da ativa ou da reserva remunerada, não alcança o militar reformado. Ademais, quer da ativa, quer da reserva, o benefício se traduz no cálculo dos proventos com base no soldo do posto ou grau hierárquico imediato àquele que o favorecido apresentava na ativa - ou seja, não há espaço na norma para o cálculo dos proventos ter por referência dois postos acima daquele que o militar possuía quando ainda em atividade.
10. Sobre o primeiro ponto - os destinatários do adicional -, a jurisprudência do Superior Tribunal de Justiça (STJ) , intérprete último da lei federal, há muito se encontra pacificada, como ilustram os precedentes adiante reproduzidos:
'PROCESSUAL CIVIL. ADMINISTRATIVO. MILITAR REFORMADO POR ATINGIR A IDADE LIMITE NA RESERVA. INVALIDEZ SUPERVENIENTE À INATIVAÇÃO. REFORMA COM REMUNERAÇÃO CORRESPONDENTE AO GRAU HIERÁRQUICO IMEDIATO. IMPOSSIBILIDADE. SÚMULAS 7 E 83 DO STJ.
1. O art. 110 da Lei 6.880/1980 prevê o direito de o militar da ativa ou da reserva remunerada ser reformado com a remuneração calculada com base no soldo correspondente ao grau hierárquico imediato ao que possuir.
2. O Tribunal de origem asseverou: 'o autor foi reformado ex officio em 21/05/2006 (Evento 20 - PROCADM4 - fl. 15) , por ter atingido idade limite de permanência na reserva, nos termos do art. 106, I, d, da Lei n° 6.880/80. Pretende, agora, a melhoria da reforma para que seus proventos passem a ser calculados com base na remuneração do posto superior na inatividade, em razão da superveniência de moléstia que determina a sua invalidez (neoplasia maligna constatada em 04/01/2008) '.
3. É inviável reanalisar a constatação das datas da reforma e da eclosão da moléstia, pois inarredável a revisão do conjunto probatório dos autos para afastar as premissas fáticas estabelecidas pelo acórdão recorrido. Aplica-se, portanto, o óbice da Súmula 7/STJ. 
4. Ao reconhecer que o direito ora pugnado alcança apenas os militares da ativa ou da reserva remunerada, não prevendo a possibilidade da alteração de proventos de militar reformado por atingir a idade limite na reserva, o Tribunal a quo decidiu em consonância com a jurisprudência do STJ, razão pela qual incide a Súmula 83 do STJ. Precedentes: REsp 1.381.724/RS, Relatora Ministra REGINA HELENA COSTA, PRIMEIRA TURMA, DJe 10/5/2017; e AgRg no REsp 1.539.940/RS, Relatora Ministra ASSUSETE MAGALHÃES, SEGUNDA TURMA, DJe 29/3/2016.
5. Recurso Especial não conhecido' (REsp 1784347/RS, Rel. Min. Herman Benjamin, Segunda Turma, julgado em 2/4/2019, DJe de 23/4/2019; ênfase acrescentada) .
'ADMINISTRATIVO. MILITAR. REFORMA. ALTERAÇÃO DE BENEFÍCIO. INCAPACIDADE SUPERVENIENTE. ART. 110, § 1º C/C ART. 108, V, DA LEI 6.880/80. MILITARES DA ATIVA OU RESERVA REMUNERADA. RESTRIÇÃO. MILITAR JÁ REFORMADO. IMPOSSIBILIDADE. 
1. A reforma do militar com a remuneração calculada com base no soldo correspondente ao grau hierárquico imediato ao que possuir ou que possuía na ativa, nos termos do art. 110, § 1º, c/c o art. 108, V, da Lei 6.880/80, restringe-se aos militares da ativa ou reserva remunerada, na exata disposição do caput do art. 110, não sendo possível a concessão de tal benesse àqueles militares já reformados. 
2. Recurso especial não provido' (REsp 1.340.075/CE, Rel. Min. Castro Meira, Segunda Turma, julgado em 9/4/2013, DJe de 15/4/2013; ênfase acrescentada) .
11.	Desse último julgado, permito-me transcrever elucidativo trecho do voto do relator, Ministro Castro Meira (os destaques não constam do original) :
'Da simples leitura do caput do art. 110 do Estatuto dos Militares, denota-se que o benefício é restrito àqueles militares da ativa ou reserva remunerada, como, aliás, entendeu o decisório regional ora atacado. 
Acrescente-se que, em sua redação original, o dispositivo legal permitia a reforma apenas aos militares da ativa, incluindo-se-lhe os da reserva remunerada somente a partir da edição da Lei 7.580/86, verbis: 
'Art 1º. O caput do art. 110 da Lei nº 6.880, de 9 de dezembro de 1980, que dispõe sobre o Estatuto dos Militares, passa a vigorar com a seguinte redação: 
'Art. 110. O militar da ativa ou da reserva remunerada, julgado incapaz definitivamente por um dos motivos constantes dos incisos I e II do art. 108, será reformado com a remuneração calculada com base no soldo correspondente ao grau hierárquico imediato ao que possuir ou que possuía na ativa, respectivamente'. 
Art 2º. As disposições do art. 110 da Lei nº 6.880, de 9 de dezembro de 1980, são extensivas aos militares que na vigência desta lei já se encontrem na reserva remunerada e que tenham sido reformados com base nos incisos I e II do art. 108.'
A Exposição de Motivos da referida lei bem delimita o alcance pretendido pela alteração da norma: 
'Excelentíssimo Senhor Presidente da República, 
O militar da ativa julgado incapaz definitivamente, por um dos motivos constantes dos itens I e II do art. 108, da Lei nº 6.880/80, Estatuto dos Militares, é reformado com a remuneração do grau hierárquico imediato ao que possuir na ativa, de acordo com o art. 110 do mesmo Estatuto. 
O militar da reserva remunerada julgado incapaz definitivamente por um dos motivos constantes dos itens I e II do citado art. 108 vem sendo reformado com a remuneração correspondente ao seu grau hierárquico. 
A situação configura uma abrangência incompleta e injusta da lei cuja correção ora submeto à elevada apreciação de Vossa Excelência.' 
Se o próprio legislador não vislumbrou tal possibilidade, não cabe ao intérprete fazê-lo, ainda que por alegação de observância ao princípio da isonomia, pois não seria coerente admitir que suposta omissão legislativa possa ser sanada por interpretação que alargue o alcance normativo. 
Os militares da reserva remunerada não se equiparam aos reformados, apesar de ambos os casos tratarem de inatividade, tendo em vista que aqueles podem ser convocados a retornar ao serviço ativo, enquanto estes passam definitivamente à inatividade. 
............................................................................................................................................
Nem se diga que o art. 2º da Lei 7.580/86 socorreria o recorrente, porquanto a extensão das disposições do art. 110 da Lei 6.880/80 abrange 'militares que na vigência desta lei já se encontrem na reserva remunerada e que tenham sido reformados com base nos incisos I e II do art. 108', enquanto que no presente caso busca-se a equiparação com o art. 108, V. 
Ademais, oportuno observar que o próprio art. 110, § 3º, ao admitir a ampliação dos benefícios de que trata por leis especiais, ressalvou que o benefício será deferido 'desde que o militar, ao ser reformado, já satisfaça as condições por ela exigidas'.
Em suma, os militares que adquiriram a moléstia incapacitante após a passagem para a inatividade definitiva não foram contemplados pelo art. 110 da Lei 6.880/80, o qual refere-se à concessão inicial de reforma e não à sua alteração, e alcança apenas os militares da ativa e da reserva remunerada. 
Essa é a leitura que faço da norma tida por violada, embora tenha notícia que a Administração e o próprio Tribunal de Contas da União adotam interpretação em sentido contrário, sem diferenciação entre militares da ativa, da reserva ou reformados. 
Por fim, vale anotar que o paradigma do TRF da 2ª Região arrolado pelo recorrente foi reformado por decisão desta Corte, no julgamento do REsp 1.115.309/RS, DJe 30.4.2010, Quinta Turma, de relatoria do Ministro Jorge Mussi.
............................................................................................................................................
Ante o exposto, nego provimento ao recurso especial.'"
21. Uma vez que o recorrente não aduziu nenhum elemento de convicção a demonstrar, na visão deste relator, a aplicabilidade do art. 110 do Estatuto ao seu caso concreto, é de se negar provimento ao pedido de reexame manejado, em consonância com os pareceres uniformes exarados pela Serur e pelo representante do Ministério Público.

Diante do exposto, VOTO por que o Tribunal adote a deliberação que ora submeto a este colegiado.
TCU, Sala das Sessões Ministro Luciano Brandão Alves de Souza, em 13 de abril de 2021.
BENJAMIN ZYMLER 
Relator